【裁判字號】    89,台上,287
【裁判日期】    890127
【裁判案由】    返還寄託物
【裁判全文】
最高法院民事判決                                八十九年度台上字第二八七號
    上  訴  人  中國農民銀行屏東分行
    法定代理人  李勝男
    被  上訴人  甲○○
    訴訟代理人  張泉男律師
右當事人間請求返還寄託物事件，上訴人對於中華民國八十七年十月十九日台灣高等
法院高雄分院第二審更審判決（八十七年度上更（一）字第五三號），提起上訴，本
院判決如左：
    主  文
上訴駁回。
第三審訴訟費用由上訴人負擔。
    理  由
本件被上訴人主張：伊於上訴人銀行開設帳號000－00－00000－0乙種活
期儲蓄存款帳戶（下稱系爭活儲帳戶）及整存整付儲蓄存款帳戶（下稱系爭整存帳戶
）。系爭活儲帳戶至民國八十五年六月十一日止，尚有存款新台幣（以下同）四十五
萬六千一百零一元，系爭整存帳戶則有一百八十萬元。詎中國農民銀行東港分行（下
稱東港分行）竟函稱該活儲帳戶於八十五年二月二十六日入帳之二百萬元係訴外人吳
俊男竊自其金庫資金，主張抵銷，惟並無法據。爰以訴狀繕本之送達，為終止兩造間
整存整付儲蓄存款契約及返還寄託物之意思表示等情。求為命上訴人給付二百萬元及
自訴狀繕本送達翌日起加付法定遲延利息之判決。（按第一審為被上訴人敗訴之判決
，被上訴人提起上訴。原審除廢棄第一審所為被上訴人部分敗訴之判決，改判命上訴
人給付二百萬元及其中二十萬元、一百八十萬元之利息分別自八十五年七月十六日、
七月二十三日起算外，其餘維持第一審所為被上訴人敗訴之判決，駁回其上訴，被上
訴人就其敗訴部分未聲明不服）。
上訴人則以：東港分行襄理吳俊男自該分行金庫竊取八千餘萬元後，將其中之二百萬
元，於八十五年二月二十六日自東港分行存入系爭活儲帳戶，被上訴人於同年月二十
八日分別提領三十萬元、一百五十萬元辦理同金額之二筆定期存款，該二筆定期存款
及系爭活儲帳戶中之二十萬元，合計二百萬元均得自吳俊男存入之贓款。因該二百萬
元由吳俊男存入，應係吳俊男與伊之間成立消費寄託契約，兩造間就該款並無消費寄
託關係，被上訴人不得以寄託人之身分請求返還。縱令兩造間有消費寄託契約，惟該
二百萬元係盜贓物，吳俊男為被上訴人之履行輔助人，被上訴人應就吳俊男主觀之故
意過失，負同一責任，不得以其不知，即謂為善意占有人。伊對被上訴人得行使盜贓
物回復請求權，並與被上訴人之消費寄託返還請求權抵銷。又吳俊男以竊自伊銀行之
贓款存入被上訴人設於伊之帳戶，使伊陷於錯誤而收受存款之意思表示，因之成立消
費寄託契約，自屬詐欺；伊收受此贓款，亦係意思表示內容錯誤，依民法第九十一條
、第八十八條規定，對被上訴人撤銷該二百萬元之消費寄託意思表示後，兩造間之消
費寄託契約已不存在，被上訴人提領其中一百八十萬元，即無法律上原因，伊對被上
訴人有一百八十萬元不當得利返還請求權，伊以此一百八十萬元不當得利返還請求權
，與被上訴人一百八十萬元定期存款之消費寄託物返還請求權抵銷。另被上訴人系爭
活儲帳戶尚未提領之二十萬元，因兩造間之二百萬元消費寄託契約已撤銷，被上訴人
亦不得本於消費寄託關係請求返還等語。資為抗辯。
原審以：被上訴人主張東港分行襄理吳俊男於八十五年二月二十三日以前所積欠被上
訴人之二百萬元借款，於同年月二十三日已匯入被上訴人之系爭活儲帳戶而告清償，
吳俊男因週轉需要又於同年月二十四日向上訴人借款二百萬元，為清償此筆新借款，
吳俊男乃於同年月二十六日以被上訴人名義填寫「存摺存款存入憑條」以現金存入系
爭活儲帳戶，被上訴人嗣於同年月二十八日自該帳戶中分別提領三十萬元、一百五十
萬元，辦理該二筆系爭整存帳戶存款之事實，為上訴人所不爭，自堪信為真實。足見
吳俊男於八十五年二月二十六日將二百萬元現金存入系爭活儲帳戶之行為，除為自己
清償借款債務外，並依被上訴人之指示存入被上訴人之帳號，吳俊男為被上訴人存款
之代理人至為明確，上訴人收受該筆存款並予登錄，兩造間已成立系爭二百萬元之消
費寄託契約。從而，被上訴人主張吳俊男非其存入系爭款項之代理人，上訴人主張兩
造間並未成立消費寄託契約，均不足採。上訴人另主張吳俊男自八十五年二月十七日
起至二十日止，由東港分行金庫竊取八千餘萬元後，於同年月二十七日逃逸出境，其
涉嫌貪污刑事責任業經檢察官提起公訴，現由台灣屏東地方法院審理中之事實，為被
上訴人所不爭，固堪信為真實，然被上訴人否認吳俊男存入系爭活儲帳號之二百萬元
為贓款，上訴人提出之證據又不能證明該二百萬元即為贓款，上訴人依法即無盜贓物
回復請求權，上訴人主張以盜贓物回復請求權與被上訴人之存款債權抵銷，為不可採
。上訴人另行主張因不知該筆存款為贓款，受被上訴人詐欺而收受贓款登錄存摺之行
為，係意思表示錯誤，爰予撤銷該意思表示，兩造間之消費寄託契約不復存在，被上
訴人提領其中一百八十萬元改為定期存款，即無法律上原因，伊以此不當得利返還請
求權，與被上訴人一百八十萬元定期存款之消費寄託物返還請求權抵銷，暨被上訴人
不能就系爭活儲帳戶尚未提領之二十萬元基於消費寄託法律關係請求返還云云，均無
足採。兩造間既有消費寄託契約，被上訴人依法終止而請求上訴人給付系爭活儲帳戶
中之二十萬元存款及自訴狀繕本送達翌日起算之法定遲延利息，為有理由。至於系爭
整存帳戶於八十六年二月二十八日到期之一百八十萬元存款，若欲提前解約應於七日
前通知他方，被上訴人以訴狀繕本之送達為提前解約之意思表示，上訴人應自收受訴
狀繕本翌日起之第八日即八十五年七月二十三日始負遲延責任，故被上訴人請求給付
系爭整存帳戶存款一百八十萬元及自八十五年七月二十三日起之法定遲延利息為有理
由，為其心證之所由得。查民法第二百二十四條債務人之代理人或使用人，關於債之
履行有故意或過失時，債務人應以自己之故意或過失，負同一責任之規定，係限於「
債之履行」之行為，姑不問吳俊男係以被上訴人之代理人或使用人之地位為存款行為
，其以被上訴人之名義存入二百萬元現金於系爭活儲帳戶之行為，是否有故意或過失
，應就該履行債務即存款行為之本身觀之，與吳俊男是否竊取被上訴人金庫存款，是
否應負侵權行為責任無涉。吳俊男依銀行正常存款手續，填寫存款憑條，交付現金，
由東港分行承辦人員受領登錄，既為上訴人所不爭，則吳俊男履行債務之行為，並無
故意或過失可言，即無民法第二百二十四條規定之適用。又按盜贓物如係金錢，不得
向其善意占有人請求回復，民法第九百五十一條著有明文。本件上訴人並未提出證據
證明被上訴人明知吳俊男存入系爭活儲帳戶之二百萬元為贓款，而指示吳俊男存入系
爭活儲帳戶之事實，原審因將第一審所為不利於被上訴人之判決部分廢棄，改判命上
訴人給付被上訴人二百萬元，及分別各自上訴人應負遲延責任之日起加付法定遲延利
息，經核於法洵無違誤。上訴論旨，指摘原判決不利於己部分，認事、採證及依職權
解釋契約為不當，求予廢棄，非有理由。
據上論結，本件上訴為無理由。依民事訴訟法第四百八十一條、第四百四十九條第一
項、第七十八條，判決如主文。
中      華      民      國    八十九    年      一      月    二十七    日
                              最高法院民事第六庭
                                  審判長法官  朱  錦  娟
                                        法官  蘇  茂  秋
                                        法官  蘇  達  志
                                        法官  顏  南  全
                                        法官  陳  碧  玉
      右正本證明與原本無異
                                              書  記  官
中      華      民      國    八十九    年      二      月      十      日


司法院資訊處製作；財團法人民間司法改革基金會備份。
